【裁判字號】    95,上更(一),122
【裁判日期】    951222
【裁判案由】    偽造文書
【裁判全文】
臺灣高等法院花蓮分院刑事判決     95年度上更(一)字第122號
上  訴  人  臺灣花蓮地方法院檢察署檢察官
上  訴  人
即  被  告  乙○○
上列上訴人等因被告偽造文書案件，不服臺灣花蓮地方法院89年
度訴字第98號中華民國90年10月23日第一審判決（起訴案號：臺
灣花蓮地方法院檢察署88年度偵字第3794號），提起上訴，判決
後經最高法院發回，本院判決如下：
    主  文
原判決關於偽造文書部分撤銷。
乙○○被訴偽造文書部分無罪。
    理  由
一、公訴意旨略以：乙○○與丙○○原係配偶關係，雙方因故於
    民國（下同）83年 9月16日簽立離婚協議書，乙○○明知花
    蓮市○○段1055號地號土地，於85年間尚登記為丙○○所有
    ，竟於85年10月30日，在花蓮地區，偽造丙○○之署押及盜
    用印文，偽造丙○○86年度獎勵農地造林種苗無償配撥申請
    書、獎勵農地造林種苗無償配撥具領清冊、86年度獎勵農地
    造林申請書、切結書、土地使用證明等文件，復向花蓮市公
    所提出行使申請，足生損害於丙○○之權益及花蓮市政之正
    確性。案經丙○○訴請偵辦，因認上訴人即被告（以下簡稱
    被告）乙○○涉有刑法第216條、第210條之行使偽造私文書
    罪嫌等語（另公訴意旨指被告涉嫌誣告部分已判決無罪確定
    ）。
二、本件公訴人認被告乙○○涉有行使偽造私文書罪嫌，無非以
    告訴人丙○○之指訴，及卷附86年度獎勵農地造林種苗無償
    配撥申請書、獎勵農地造林種苗無償配撥具領清冊、86年度
    獎勵農地造林申請書、切結書、土地使用證明、地籍謄本等
    文件為論據。訊之被告乙○○堅決否認偽造文書之犯行，辯
    稱：86年度獎勵農地造林種苗無償配撥申請書等文件上丙○
    ○之簽名是丙○○授權伊簽的，丙○○之印文是丙○○把印
    章交給伊蓋的，伊在申請前前兩個星期告訴她農地一定要申
    請造林，她就授權伊去申請，並把印章交給伊；且依離婚協
    議書第 2條約定，丙○○應將花蓮市○○段1055號農地移轉
    過戶給伊，而她必須先取得該筆農地之耕種證明，才能依土
    地稅法第39條之2第1項，向稅捐處申辦農地農用免徵土地增
    值稅，她為獲取不必繳納土地增值稅之利益，豈有不同意於
    移轉登記前在該地造林之理；又花蓮市公所將86年 3月27日
    （86）市建創字第6118號函正本，郵寄至丙○○住所，再由
    丙○○交給伊執有，有證人江淑惠目睹，亦可證明丙○○知
    情且有授權伊申請；86年度獎勵農地造林種苗無償配撥申請
    書等文件上所蓋之丙○○印文，與丙○○在彰化銀行花蓮分
    行之印鑑相同，丙○○於84年 1月19日辦妥離婚登記後，尚
    於84年 4月14日持該印鑑與伊一起至該行蓋章提領存款，茍
    非丙○○授權，伊何能於85年10月30日使用其印章；依據丙
    ○○與伊於82年所簽離婚協議書之約定，伊必須繳還丙○○
    之印鑑、證明及有關私人文件，丙○○誑稱伊執有其印鑑，
    洵屬自欺欺人等語。
三、按犯罪事實應依證據認定之，無證據不得認定犯罪事實；又
    不能證明被告犯罪者，應諭知無罪之判決，刑事訴訟法第15
    4條第2項、第301條第1項分別定有明文。又告訴人之告訴，
    本以使被告受刑事訴追為目的，故其陳述是否與事實相符，
    自應調查其他證據，以資審認，苟其所為攻擊之詞，尚有瑕
    疵，則在此瑕疵未予究明以前，即不能遽採為斷罪之基礎（
    最高法院45年台上字第1206號、52年台上字第1300號判例參
    照）。再事實之認定應憑證據，如未能發現相當證據，或證
    據不足以證明，自不能以推測或擬制之方法，以為裁判基礎
    （最高法院40年台上字第86號判例意旨參照）。經查：
（一）告訴人丙○○所提卷附86年度獎勵農地造林種苗無償配撥
      申請書、獎勵農地造林種苗無償配撥具領清冊、86年度獎
      勵農地造林申請書、切結書、土地使用證明等文件上告訴
      人「丙○○」之署押，固為被告所簽。惟告訴人丙○○並
      不否認該等文件上「丙○○」之印文，係屬真正。再依告
      訴人丙○○與被告第1次於82年1月17日所簽離婚協議書第
      5 條之約定，被告必須繳還丙○○之印鑑、證明及有關私
      人文件，此有該次之離婚協議書 1紙在卷可考（見本院前
      審卷(二)第75頁所附之協議書影本）；嗣雙方於83年 9月16
      日再簽第2次協議離婚書，並於84年1月19日辦理離婚登記
      等情，復為告訴人丙○○所不否認。則告訴人丙○○與被
      告離婚後，被告究竟有無持有前開文件上「丙○○」印文
      之印章，已值存疑。
（二）另依告訴人丙○○與被告於83年 9月16日簽立之離婚協議
      書（見本院前審卷(一)第86、87頁所附之協議書）第 2條約
      定，告訴人丙○○應在83年10月 3日前，將原登記於其名
      下之花蓮市○○段1055號農地移轉所有權予被告。雖告訴
      人嗣迄86年 5月間始將花蓮市○○段1055號農地移轉所有
      權予被告，然依卷附該地號所有權移轉契約書約定事項欄
      記載「土地於83年起已由承買人（即被告）獨自管理暨使
      用」（見第一審卷第36頁）。顯見上開地號土地，自83年
      起雖仍在告訴人丙○○名下，但實際上已由被告管理使用
      ，且在當時告訴人丙○○已負有移轉所有權之義務。故被
      告在取得上開土地所有權之前，因管理使用該土地而需告
      訴人丙○○配合時，告訴人丙○○似無拒絕之正當理由。
      又依86年10月29日修正前土地稅法第39條之2第1項規定：
      「農業用地在依法作農業使用時，移轉與自行耕作之農民
      繼續耕作者，免徵土地增值稅」，則被告申請在該農地造
      林，顯有利於告訴人丙○○嗣將該地移轉所有權予被告時
      之稅賦，是告訴人丙○○授權被告在該農地申請獎勵造林
      ，並把印章交給被告辦理，與常理並不違背，自非全無可
      能。
（三）又花蓮市公所86年3月27日86市建創字第628號函分別寄送
      予告訴人丙○○及被告，有該函影本在卷可稽（詳第一審
      卷第17、18頁）。又被告辯稱其持有上揭寄予告訴人丙○
      ○之函文，係告訴人丙○○所交付一節，並經證人江淑惠
      在本院前審證述屬實（見本院前審卷(一)第72頁）。若告訴
      人丙○○未授權被告申請在該農地造林，其當無此舉動之
      可能，益證被告所稱告訴人丙○○有授權被告申請在該農
      地造林，並非虛言。
（四）況遍查全卷證據資料，亦無積極證據足資證明被告有竊取
      丙○○印章之事實，則公訴人所指被告「盜用」丙○○印
      文於前開申請獎勵造林文件上，尚嫌無據。此外，本院復
      查無其他積極證據足資證明被告確有公訴意旨所指偽造文
      書之犯行，自屬不能證明被告犯罪，揆諸首開法條及判例
      之說明，依法自應為被告無罪之判決。原審未察，遽為被
      告有罪之判決，尚有未合。檢察官依據告訴人丙○○之請
      求，提起上訴，指摘原判決量刑過輕，亦無理由。被告上
      訴指摘原判決不當，為有理由，應予撤銷改判，爰為被告
      無罪之諭知。
四、最高法院發回意旨略以：「被告與告訴人於82年 1月27日，
    第一次所簽離婚協議書第 5條固載有被告必須繳還告訴人印
    鑑等意旨，然被告是否已依該約定交還其原持有之告訴人印
    鑑，則尚非無疑。就此告訴人於原審指稱：告訴人與被告於
    83年 9月16日雙方婚姻關係存續中，因被告要買賣股票要求
    告訴人至彰化銀行花蓮分行、土地銀行花蓮分行等開戶，以
    便於被告作為證券買賣之用，該帳戶之資金、股票均為被告
    所有，告訴人從未置喙，嗣因被告要辦理交割及提領該等證
    券戶內之款項，故前開銀行帳戶之印章自告訴人開戶後即由
    被告持有保管，此亦可由其往來單據中均無告訴人親筆跡可
    資證明……；經告訴人向土地銀行花蓮分行聲請前述帳戶之
    84年原始交易資料及最後 3次之取款憑條資料，明顯可看出
    該取款憑條均為被告乙○○之筆跡，若被告否認為其筆跡，
    亦送請相關單位鑑定即知詳情等語，並提出相關之交易資料
    及取款憑條為證。經查上開告訴人提出之土地銀行花蓮分行
    取款憑條 3張，其上均蓋有告訴人之印文，取款日期分別為
    84年6月21日、7月5日、7月15日，俱在被告與告訴人於84年
    1 月19日辦理離婚登記之後，其上字跡果係被告於前往取款
    時所書寫，則告訴人所為：被告於伊二人離婚之後，猶持有
    伊之印章等指訴，是否即非全屬無據而不可採信？自有詳查
    說明之必要」一節。經查：被告就告訴人提出之前揭土地銀
    行花蓮分行取款憑條 3張，其上之筆跡係其所書寫一節並不
    否認，然辯稱：第二次協議離婚時，告訴人很堅持要拿回印
    章，伊為位保障自己權益，故約定以告訴人名義開戶之股票
    帳戶要讓伊繼續使用，直到84年 7月15日伊股票賣完，印章
    就交還告訴人等語。審之前揭取款憑條取款日期分別為84年
    6月21日、7月5日、7月15日，距被告以告訴人名義申請獎勵
    造林之85年10月30日，已達1年3個月餘，實尚難以 1年多前
    被告持有告訴人印章之事實，推定被告在85年10月30日仍持
    有告訴人印章之事實。復依刑事被告依法並無自證無罪之義
    務，根據刑事訴訟法第154條規定，除非告訴人能提出84年7
    月15日至85年10月30日止，被告仍持有其印章之證明，否則
    自難以被告於84年 7月15日持有告訴人印章，即遽加推定被
    告於85年10月30日之行為未獲告訴人之授權，附此敘明。
五、被告既無公訴人所指偽造文書之犯行，檢察官移送併案審理
    之91年度偵字第1174號部分，即非起訴效力所及。本院即無
    從一併審究，併予敘明。
據上論斷，應依刑事訴訟法第369條第1項前段、第364條、第301
條第1項，判決如主文。
本案經檢察官甲○○到庭執行職務。
中    華    民    國    95    年    12    月    22    日
                        審判長法  官  林德盛
                              法  官  王紋瑩
                              法  官  林鳳珠
以上正本證明與原本無異。
如不服本判決，應於判決送達後10日內向本院提出上訴狀。其未
敘述理由者，並應於提出上訴狀後10日內向本院補提理由狀 (須
附繕本)。
                              書記官  劉妙娘
中    華    民    國    95    年    12    月    22    日


司法院資訊處製作；財團法人民間司法改革基金會備份。
